臺灣臺北地方法院民事判決　　　　　　　94年度保險字第62號
原　　　告　丙○○民國81年.
原　　　告　乙○○民國82年.
兼　共　同
法定代理人　丁○○
訴訟代理人　賈俊益律師
複代理人　　甲○○
被　　　告　美商健康人壽保險股份有限公司
法定代理人　戊○○
訴訟代理人　黃靜嘉律師
複代理人　　楊佩怡律師
上列當事人間請求給付保險金事件，本院於中華民國94年9月28
日言詞辯論終結，判決如下：
    主      文
原告之訴及假執行之聲請均駁回。
訴訟費用由原告負擔。
    事實及理由
一原告起訴主張：訴外人詹淑貞（即原告丙○○、乙○○之母，
  原告丁○○之妻）前於民國90年間向被告公司投保信用卡意外
  保險，其中團體傷害保險之保險金額各為新台幣（下同）200
  萬元及300萬元，合計最高理賠金額為500萬元，嗣詹淑貞於93
  年10月31日在家不慎跌倒，導致顱內大量出血，經送往財團法
  人佛教慈濟綜合醫院大林分院急救，仍於同年11月15日死亡。
  原告於辦畢詹淑貞殯葬事宜後，於94年1月間始發現詹淑貞生
  前曾投保上開保險，乃本於保險受益人資格向被告公司申請理
  賠，但被告公司竟趁原告經濟困頓且不諳保險專業知識，謊稱
  詹淑貞死亡之情形並不符合團體傷害保險之理賠範圍，誘使原
  告與被告公司於94年1月29日就上開保險事故達成和解，由被
  告公司給付原告100萬元後，原告同意放棄上開事故及保險契
  約之一切權利。其後經原告向專業人士詢問，發現本件事故應
  符合前開團體傷害保險之承保範圍，足見原告係受詐欺及出於
  錯誤而與被告訂立系爭和解契約，爰依民法第738條第3款、第
  92條規定，以本件起訴狀之送達向被告撤銷該意思表示，依原
  保險契約請求被告給付少付之400萬元之保險金等情。並聲明
  ：(一)被告應給付原告400萬元及自起訴狀繕本送達翌日起至清
  償日止，按週年利率10%百分之計算之利息。(二)願供擔保請准
  宣告假執行。
二被告則以：原告因詹淑貞死亡對伊公司申請保險理賠，惟伊公
  司就被保險人是否係因意外事故死亡有爭執，兩造乃互相讓步
  而達成和解，原告內心效果意思與外部表示行為，並無不一致
  之情形，且和解契約之重要爭點並無錯誤可言，原告主張得依
  民法第738條第3款規定撤銷和解契約，顯乏依據。又兩造合意
  簽立和解契約，伊公司並未詐欺原告，原告亦不得依民法92條
  規定撤銷和解契約。兩造就詹淑貞死亡之保險理賠事件既已達
  成和解，伊公司亦已依和解契約給付100萬元，原告自不得再
  本於保險契約請求保險金。退步言之，縱認兩造所達成之和解
  協議得撤銷，然詹淑貞生前罹患多發性硬化症，其常見症狀包
  含視力障礙、平衡功能障礙、肢體無力等，則詹淑貞即使因跌
  倒致死，亦係罹患多發性硬化症發生之視力模糊與行動不便等
  症狀所引起，其死亡並非意外事故所致，不屬保險契約承保範
  圍，原告亦不得請求伊公司給付保險金等語，資為抗辯。並聲
  明：(一)如主文第1項所示。(二)如受不利判決，願供擔保請准宣
  告免為假執行。
三兩造不爭執之事實：
  (一)原告丙○○、乙○○之母、原告丁○○之妻詹淑貞於90年間
    向被告投保康健團體意外傷害保險，保險生效日期各為90年
    2月6日、90年12月31日，保險金額各為300萬元及200萬元，
    原告為上開保險之受益人。
  (二)詹淑貞自93年10月31日至同年11月15日因急性硬腦膜下出血
    併水腦症、腦膜炎併敗血症住院治療，於93年11月15日死亡
    。
  (三)原告於94年1月29日簽立同意書，兩造成立和解契約，由被
    告給付原告100萬元，原告則放棄被保險人上述事故及保險
    契約之一切權利。
  (四)前開事實並經原告提出戶籍謄本（見本院卷第6-9頁）、保
    險證（見本院卷第10、11頁）、康健人壽團體傷害保險重要
    條款（見本院卷第12、13頁）、診斷證明書（見本院卷第14
    頁）、台灣雲林地方法院相驗屍體證明書（見本院卷第15頁
    ）、同意書（見本院卷第16頁）為證，堪信為真實。
四本件經本院於94年7月13日與兩造整理並協議簡化之爭點為：
  (一)原告主張依民法738條第3款撤銷系爭和解契約，有無理由？
  (二)原告主張依民法92條撤銷系爭和解契約，有無理由？(三)倘認
  系爭和解契約業經撤銷，原告依保險契約請求被告給付保險金
  有無理由？本件被保險人死亡是否屬系爭保險契約約定之保險
  事故？（見本院卷第60頁之筆錄），茲就兩造爭點分述如下：
  (一)關於原告主張依民法738條第3款撤銷系爭和解契約有無理由
    之爭點：
    1.按和解不得以錯誤為理由撤銷之，但當事人之一方，對於
      他方當事人之資格或對於重要之爭點有錯誤而為和解者不
      在此限，民法第738條第3款固有明文。所謂錯誤，乃指意
      思表示之人對於構成意思表示內涵之效果意思，與其表示
      於外之表示內容，因錯誤或不知而致生齟齬而言。至於形
      成表意人內心效果意思之原因，則稱為動機，導致表意人
      內心效果意思之動機十分繁雜，且只存在表意人之內心，
      不表示於意思表示中，故為相對人所無法查覺，是除當事
      人之資格或物之性質有誤，且為交易上認為重要者，始可
      視為意思表示內容之錯誤外，其餘動機錯誤若未表示於意
      思表示中，且為相對人所明瞭者，不受意思表示錯誤規範
      之保護，否則法律之安定性及交易之安全無法維護，此觀
      民法第88條第2項之規定自明。
    2.本件原告主張被保險人詹淑貞之死因為跌倒而造成顱內出
      血之意外死亡，原告誤信詹淑貞之死亡並不符合系爭團體
      傷害保險之理賠範圍，而與被告成立和解契約，顯有動機
      錯誤，該動機業已表示於外，且此動機係雙方成立和解契
      約之重要前提，已成為和解意思表示內容錯誤，原告得依
      民法第738條第3款撤銷和解契約云云。惟查，原告主張伊
      等係因誤信詹淑貞之死亡並不符合系爭團體傷害保險之理
      賠範圍乃與被告成立和解乙節，並未舉證證明，且兩造願
      意達成和解不以詹淑貞之死亡是否屬意外死亡為惟一原因
      ，原告可能考慮舉證之難易、請求理賠所需時間、費用等
      因素乃與被告訂立和解契約，此由被告於本件訴訟中猶爭
      執被保險人詹淑貞係因罹患多發性硬化症發生之視力模糊
      與行動不便等症狀跌倒致死，並非意外事故造成死亡甚明
      。則縱然兩造互相讓步達成和解，亦難認詹淑貞之死亡即
      非屬意外事故，且原告亦有此誤信而對於重要之爭點有錯
      誤。又原告縱然內心誤信詹淑貞之死亡不在保險理賠範圍
      ，亦屬其願與被告達成和解之動機有誤，而非意思表示錯
      誤，而此動機有誤既非當事人之資格，更非物之性質有錯
      誤，係屬原告意思表示之內部動機，亦未表現於外，已難
      構成意思表示內容之錯誤，依前開說明亦不得按錯誤之規
      範主張受保護。準此，原告主張依民法738條第3款撤銷系
      爭和解契約，並無理由。
  (二)關於原告主張依民法92條撤銷系爭和解契約有無理由之爭點
    ：
    按被詐欺而為意思表示者，依民法第92條第1項之規定，表
    意人固得撤銷其意思表示，惟主張被詐欺而為表示之當事人
    ，應就此項事實負舉證之責任。最高法院著有44年台上字第
    75 號判例可資參照。本件原告主張被告公司人員向伊等詐
    稱詹淑貞死亡之情形並不符合團體傷害保險之理賠範圍，致
    伊等陷於錯誤而成立和解等情，已為被告所否認，依上開說
    明，即應由原告就該有利於己事實負舉證之責。惟查，原告
    並未提出證據證明被告公司人員確有向其施行詐術之事，且
    兩造就被保險人之死亡是否屬於意外事故本即有所爭執，亦
    難憑被告向原告表示詹淑貞之死亡不屬保險承保範圍，遽認
    被告即有向原告詐欺之事實，是原告主張依民法第92條規定
    撤銷系爭和解契約，亦無足取。
  (三)再按和解有使當事人所拋棄之權利消滅及使當事人取得和解
    契約所訂明權利之效力。民法第737條定有明文。經查，依
    原告於94年1月29日出具之同意書所載，原告因被保險人詹
    淑貞參加被告團體意外傷害保險，於93年10月31日至93年11
    月15日因急性硬腦膜下出血併水腦症、腦膜炎併敗血症住院
    治療，於93年11月15日死亡，同意由被告給付100萬元後，
    放棄被保險人上述事故及保險契約之一切權利，被告並已依
    該和解契約給付100萬元予原告等事實，為兩造所是認業如
    前述，原告自不得再本於保險契約請求被告給付其餘之保險
    金400萬元。
五綜上所述，被告抗辯原告因詹淑貞死亡對被告申請意外保險理
  賠，兩造已達成和解，被告已履行和解契約之義務，被告則放
  棄被保險人上述事故及保險契約之一切權利，應為可信。從而
  ，原告再本於保險契約請求被告保險金400萬元及起訴狀繕本
  送達翌日起至清償日止，按週年利率10%百分之計算之利息，
  即有未合，不應准許。
六又本件事證已臻明確，兩造其餘攻擊防禦方法及未經援用之證
  據，經本院斟酌後，認為均不足以影響本判決之結果，爰不一
  一論述，併此敘明。
七假執行之宣告：原告之訴既經駁回，其假執行之聲請即失所依
  據，應併予駁回。
據上論結，原告之訴為無理由，依民事訴訟法第78條，判決如主
文。
中　　華　　民　　國　　94　　年　　10　　月　　7 　　日
                  民事第四庭法  官  劉又菁
以上為正本係照原本作成
如對本判決上訴，須於判決送達後20日內向本院提出上訴狀
中　　華　　民　　國　　94　　年　　10　　月　　11　　日
                            書記官  楊勝欽
